【裁判字號】    87,重訴,525
【裁判日期】    890302
【裁判案由】    拆屋還地
【裁判全文】
臺灣臺中地方法院民事判決  八十七年度重訴字第五二五號
    原      告  甲  ○
    訴訟代理人  林玲珠律師
    送達代收人  王俊凱  律師
    被      告  丙○○
                馬岡加油站股份有限公司
    右  一  人
    法定代理人  乙○○○      .
    被      告  丁○○        .
                戊○○        .
                己○○        .
    右五人共同
    訴訟代理人  王秋霜律師              住台中市○○街一七六號十樓之二
右當事人間請求拆屋還地事件，本院判決如左：
    主    文
原告之訴及假執行之聲請均駁回。
訴訟費用由原告負擔。
    事    實
甲、原告方面：
  一、聲明：
    (一)被告馬岡加油站股份有限公司應將座落台中縣大雅鄉○○段第一四五一地號土
      地上如附圖所示編號（Ｂ）部分面積０．０一三六公頃、編號（Ｃ）部分面積
      ０．０二八二公頃、編號（Ｄ）部分面積０．００八一公頃土地地上物拆除，
      將土地返還原告。
    (二)被告馬岡加油站股份有限公司應給付原告國八十七年六月四日起至交還土地之
      日止，按每月新台幣肆萬元計算之損害金。
    (三)被告王榮貴、丁○○、戊○○、己○○應連帶將座落台中縣大雅鄉○○段第一
      四五一地號土地上如附圖所示編號（Ａ）部分面積０．０九八公頃土地地上物
      拆除，將土地返還原告。
    (四)被告丙○○、丁○○、戊○○、己○○應連帶給付原告自民國八十七年六月四
      日起至交還土地之日止，按每月新台幣陸萬元計算之損害金。
    (五)原告願供擔保，請准宣告假執行。
  二、陳述：
    (一)緣坐落於台中縣大雅鄉三和第一四五一地號、地目：養、面積：０．二八０一
      公頃之土地（下稱系爭土地）為原告甲○所有。而被告丙○○為原告之子，於
      民國（下同）八十五年五月一日向原告要求將系爭土地出租予其作為經營加油
      站及相關事務之用，且約定加油站應以甲方即原告為起造人，並由乙方即被告
      負擔建造費用，租賃期限為十二年即自八十五年五月一日至九十七年四月三十
      日止，其中第七條並特別約定：「本租賃物不得供非法及違反契約約定之使用
      。」此有土地租賃契約書可稽，惟查被告非但未依契約書第一條規定，於加油
      站興建時以原告為起造人，抑且，於未經原告同意之情形下，反而將系爭土地
      之一部分轉租予他人作為黃昏市場使用，此亦有照片數幀可按，是被告之行止
      顯然違反契約第一條及第七條之規定，至為灼然。況且，系爭土地之地目為「
      養」地，依法既非市場用地，當然不得作為黃昏市場使用，被告顯然亦違反契
      約書第七條之規定，而原告業已依法去函表示終止租賃契約，請求被告交還土
      地，惟被告均置之不理。
    (二)原告將系爭土地出租予被告使用，而被告並已開始經營加油站，依租賃契約書
      第三條之約定：租金於開始營業後每個月壹拾萬元整，被告已於八十七年六月
      四日收受原告為終止租約之存證信函，則自伊時起，被告占用系爭土地即屬苶
      權占有而受有利益，致原告受有相當租金之損害，為此原告自亦得本不當得利
      之法律關，請求被告自八十七年六月四日起至交還土地之日止按月付壹拾萬元
      。
    (三)查被告馬岡加油站股份有限公司（下稱馬岡公司）所有辦公室、加油場、洗車
      場等建物占有系爭土地如附圖所示編號（Ｂ）、（Ｃ）、（Ｄ）部分土地及被
      告丙○○、丁○○、戊○○、謝英明等人合夥興建之黃婚市場占有系爭土地如
      附圖所示編號（Ａ）部分土地，均係無任何法律上正當權源，而屬無權占有，
      則原告自得本於所有權人之地位，依民法第七百六十七條規定，訴請被告等將
      地上物拆除，並將土地返還原告。
    (四)無權占有他人土地，可能獲得相當於租金之利益為社會通常之觀念，又土地為
      他人無權占有，除有特別情事外，土地所有人所受之損害，通常為其在他人無
      權占有期間，因不能使用土地所受之損失，是以原告另依不當得利之規定，訴
      請被告等給付損害金，於法自屬有據；至於損害金部分，因系爭土地位於雅潭
      路邊，原告當初將系爭土地租予被告丙○○時，租金為每月拾萬元，而黃昏市
      場每月亦交租金陸萬元予被告丙○○，加以被告馬岡公司占有系爭土地達０．
      ０四九九公頃、黃昏市場占有系爭土地０．０九八公頃等情，則原告請求馬岡
      公司按月給付損害金肆萬元、被告丙○○等四人按月給付損害金陸萬元自屬適
      當。
    (五)衡諸常情，倘原告於八十五年四月一日已出具土地使用權同意書予馬岡公司興
      建加油站等建築物，豈有嗣後於八十五年五月一日與被告丙○○簽立土地租賃
      契約書時猶復約定加油站等建物應以甲方為起造人（參照契約書第一條但書）
      ，準此可知，被告丙○○為期迅速使用系爭土地，應係先應允以原告為加油站
      等建築物之起造人而刻意隱瞞早已以馬岡公司為起造人申請建照之事實，繼之
      於簽約後又不依約去辦理變更起造人名義為原告，被告丙○○顯然違約甚明。
    (六)原告亦未同意於系爭土地上設立黃昏市場，被告丙○○未經原告同意擅自將系
      爭土地之一部分轉租予馬岡黃昏市場，並每月收取租金陸萬元，原告終止租約
      ，洵屬於法有據，被告雖抗辯原告同意設立黃昏市場，惟此，原告堅決否認之
      ，另被告雖又舉證人陳脅燦為證，然陳脅燦之證詞亦不足以作為原告同意黃昏
      市場使用系爭土地之佐證。
    (二)
  三、證據：提出土地登記簿謄本、土地租賃契約書、存證信函及回執各一份、照片
            四張、民事判決書一份為證。
乙、被告方面：
  一、聲明：如主文所示。
  二、陳述：
    (一)按民事訴訟法第二五五條第一項規定：「訴狀送達後，原告不得將原訴變更或
      追加他訴。」查原告於八十七年十月廿九日以準備書狀將原訴變更並為追加，
      被告訴訟代理人已當庭表明不同意，原告起訴狀以被告為對造請求拆除地上物
      返還土地，其請求是否有據，原審酌地上物所有權人為何人以及被告是否有使
      用系爭土地之合法權源即可；其於八十七年十月廿九日為訴之變更及追加後，
      被告人數多達五人，法律關係複雜，顯有礙訴訟之終結，且被告之防禦亦遠較
      之前複雜，此情形亦不符合民事訴訟法第二五五條第一項但書規定。
    (二)系爭土地於民國（下同）八十四年二月十日簽訂土地租賃契約書，原約定租賃
      九年，而後被告籌組馬岡加油站股份有限公司申請建照，獲得原告同意，順利
      於八十五年四月十八日取得建照嗣原告稱有意加入馬岡公司為股東，要求再重
      訂租約，延長租期為十二年，始於八十五年五月一日訂立系爭租約。彼時，前
      述建照已以馬岡公司為起造人。而後原告見加油站競爭激烈，而系爭加油站又
      位居鄉村地區，人潮不多，恐回收不易，乃反覆不願加入為股東，然其同意繼
      續以馬岡公司為起造人。而後馬岡公司於八十五年十一月十九日完成設立登記
      ，原告自始未參加為股東。
    (三)系爭土地部分為「馬岡黃昏市場」用地，亦經原告同意，當時原告見被告系爭
      加油站投資花費新台幣數千萬元，而系爭加油站人潮不多，如設立黃昏市場可
      吸引人潮，為茲補貼同意系爭土地供作黃昏市場之用，不另收費。且馬岡黃昏
      市場與毗鄰地號一四四二、一四四三之土地相連，該地亦由原告出租於黃昏市
      場之股東丁○○，約定租期八年，亦未訂定書面租約。
    (四)系爭土地供作加油站及黃昏市場使用經兩造約定，被告完全依約定使用方法使
      用系爭土地，並無原告所指違約情事，且原告提起本訴未說明據以終止契約之
      依據為何，其提起本訴，顯於法無據。
  三、證據：提出租賃契約書、建築執照、營利事業登記證、股東名冊、存證信函及
      回執、使用執照、土地使用權同意書、支票等各一份為證，並聲請訊問證人葉
      崇銘、陳脅燦。
丙、本院依職權勘驗現場，並囑託台中縣雅潭地政事務所派員會同測量，製有勘驗筆
    錄及實測圖附卷。
    理    由
一、按訴狀送達後，原告本不得將原訴變更或追加他訴，但請求之基礎事實同一或不
    甚礙被告之防禦及訴訟終結者，不在此限，民事訴訟法第二百五十五條第一項第
    二款、第七款定有明文。本件原告起訴請求被告丙○○拆屋還地，請求權依據為
    民法第七六七條，其追加其餘當事人為被告，其請求之基礎事實同一，亦不甚礙
    被告之防禦及訴訟終結，且有利於當事人間之紛爭一次解決及訴訟之經濟，揆諸
    首揭法條意旨，爰予准許，合先明。
二、本件原告起訴主張坐落於台中縣大雅鄉○○段第一四五一地號為原告所有，被告
    丙○○為原告之子，於八十五年五月一日向原告要求將系爭土地出租予其作為經
    營加油站及相關事務之用，且約定加油站應以原告為起造人，並由被告負擔建造
    費用，租賃期限為十二年，惟被告非但未以原告為起造人，並將系爭土地之一部
    分轉租他人作為黃昏市場使用，原告仍終止租約，被告丙○○占用系爭土地即屬
    無權占有。被告馬岡公司所有辦公室、加油場、洗車場等建物亦占有系爭土地，
    被告丙○○、丁○○、蕭萬能、己○○等人合夥興建房屋市場亦占有系爭土地，
    原告當初將系爭土地租予被告丙○○時，租金為每月十萬元，而黃昏市場每月亦
    交租金六萬元予被告丙○○，則原告請求馬岡公司按月給付損害金四萬元，丙○○等四人按月給付損害金六萬元，爰依民法第七百六十七條、第一百七十九條等
    請求判決如訴之聲明。被告則以原告係同意以馬岡公司為起造人，且系爭土地部
    分為「馬岡黃昏市場」用地亦經原告同意，被告完全依約定使用方法使用方法，
    並無違約情事，原告終契約並請求拆屋還地依法無據等語資為抗辯。
二、原告主張坐落於台中縣大雅鄉○○段第一四五一地號為原告所有，並出租於其子
    即被告丙○○經營加油站及相關事務，業據提出土地謄本及租賃契約書各一份為
    證，並為被告所不爭執，此部分之主張堪信為真實。本件所應審究者，厥為被告
    是否違約使用，原告是否可據以終止契約﹖查：
  (一)依租賃契約書第一條約定「甲方願提供其所有坐落台中縣大雅鄉○○段第一四五
    一地號，面積０．二八０一公頃土地予乙方承租使用，如乙方籌設公司，甲方同
    意乙方得轉租或出借該公司」，按被告籌組馬岡公司興建加油站，原告亦出具土
    地使用權且意書，使被告於八十五年四月十八日取得建築執照各一份附卷可稽，
    且被告支付原告之租金，亦使用馬岡公司之支票，有支票影本一份附卷可佐，從
    而被告抗辯其籌組馬岡公司並在系爭土地興建加油站係經原告同意尚屬可採。
  (二)依卷附之財政部稅法釋令，承租人租地建屋如約定所有權歸屬出租人，則地上物
    之造價被視為租賃所得，出租人須繳納租賃所得稅。兩造於八十五年五月一日重
    新簽訂之租約第一條後段雖約定：「但乙方加油站等建物應以甲方為起造人：：
    ：」。然原告經向會計師查詢，得知須繳納稅金數百萬元，即沒有再要求辦理起
    造人名義變更手續，此情業據證人即葉崇銘會計師已於八十七年十二月十七日於
    本院審理時證述：「在八十五年十一月間房子已經蓋好，王先生要求要變更為起
    造人，我跟原告協調如要變更必須再繳一筆稅金約九百萬元，如果到期十二年後
    ，因提列折舊關係再移轉給原告稅金就會減少很多，原告就沒有再要求變更起造
    人名義」「是依據與營造廠及承包商訂定造價合約估算之結果，我跟原告講稅金
    ，要約九百萬元之後，原告就說怎麼這麼多，當場並沒有表示任何意見，被告就
    在等原告的意見，原告一直到起訴前均未再與我連繫是否要變更。」等語，從而
    原告主張被告未以原告為加油站之起造人而違約，亦不可採。
  (三)黃昏市場八十六年二月上旬施工，至八十六年四月十日開幕。施工期間負責土木
    工程之陳脅燦於舖設水溝時，原告尚且親自叮嚀陳君水溝多做一點，以免水患等
    語，此業據證人陳脅燦於本院八十八年七月十三日審理時結證稱：「是我做本件
    的水溝工程，是黃昏市場的施工期間八十六年二月上旬至八十六年四月間，施工
    期間原告甲○先生剛好住在隔壁，每天都來指導我，水溝要做好，以免水患，因
    為他對水的流向比較清楚，他知道施工的地點要作黃昏市場。」證人己○○（後
    經原告追加為被告）於八十七年十月二十九日本院審理時證稱：「八十六年三月
    初開工時，原告有到工地拜拜，八十六年四月二十日開業時原告也有到場參加，
    後來原告要求要參加百分之十之股東，我體諒要使他們父子關係融洽，我願讓出
    百分之十之股權給原告，後來因為黃昏市場沒有盈餘，原告就不了了之，所以甲○都知道這件事情。」由上述證人之證言，均足證實原告自始即同意設立黃昏市
    場。
三、綜上所述，本件系爭土地既經原告同意供作加油站及黃昏市場使用，則被告則依
    約定方法使用系爭土地，被告並無違約情事，原告逕行終止租約即欠缺依據，被
    告既未合法終止租約，被告占有系爭土地即有租賃關係之正當權源，原告訴請拆
    屋還地並請求相當於租金之損害即為無理由，應予駁回。原告之訴既經駁回，其
    假執行之聲請即失所附麗，併駁回之。
四、本件論證基礎已臻明，兩造其餘之主張答辯及其攻擊防禦方法，於判決結果不生
    影響，爰不逐一論述，附此明。
五、據上論結，本件原告之訴為無理由，依民事訴訟法第七十八條，判決如主文。
中      華      民      國    八十九    年      三      月       二     日
                                  臺灣臺中地方法院民事第一庭
~B法      官  郭德進
右為正本係照原本作成
如不服本判決，應於判決送達後二十日內，向本院提出上訴狀。
中      華      民      國    八十九    年      三      月     十三     日
~B法院書記官
                                                                        Ｔ


司法院資訊處製作；財團法人民間司法改革基金會備份。
